【裁判字號】    89,上易,1994
【裁判日期】    891213
【裁判案由】    偽造文書
【裁判全文】
臺灣高等法院臺南分院刑事判決            八十九年度上易字第一九九四號  慎股
      上  訴  人  臺灣嘉義地方法院檢察署檢察官
      上  訴  人
      即  被  告  乙  ○  ○
右上訴人因偽造文書案件，不服臺灣嘉義地方法院八十九年度易字第七六七號，中華
民國八十九年十月二十六日第一審判決（起訴案號：臺灣嘉義地方法院檢察署八十九
年度偵字第二五一○號），提起上訴，本院判決如左：
      主      文
原判決撤銷。
乙○○明知為不實之事項，而使公務員登載於執務上所掌之公文書，足以生損害於公
眾及他人，累犯，處拘役伍拾日，如易科罰金以參佰元折算壹日。
      事      實
一、乙○○於民國八十六年間曾因傷害案件，經臺灣嘉義地方法院判處有期徒刑七月
    ，於八十七年十月二十二日執行完畢，猶不知悔改。緣乙○○與甲○係屬兄弟關
    係，二人因家產問題素有不睦，乙○○明知關於其父黃清福承租地主蔡林淑桃所
    有座落於嘉義市○○○段一七號、一七之一號而定之三七五租約之租金等事宜均
    交由甲○處理，租約亦係由甲○保管中，竟於八十八年十月二十一日，委託一位
    不詳姓名之律師事務所職員幫忙書寫以「租約遺失」為由申請補發之不實內容之
    申請書後，即親自持該申請書向嘉義市西區區公所之承辦公務員謊報該份契約遺
    失，使不知情之公務員將此不實之事項登載於職務上所掌之補發租約書影本收件
    簿上，並於補發予乙○○之租約影本上加蓋「補發」之字樣，足生損害於嘉義市
    西區區公所對三七五租約管理之正確性及甲○。
三、案經甲○訴由臺灣嘉義地方法院檢查署檢察官偵查起訴。
      理      由
一、訊據上訴人即被告乙○○矢口否認有右揭使公務員登載不實之犯行，辯稱：八十
    八年十月二十一日伊雖有親自去申請補發系爭租約，但伊並不知道該份租約在甲
    ○那裡，伊是委託賴坤志律師辦理繼承登記，才委託該事務所一位不詳姓名職員
    幫忙寫申請書申請補發租約，伊並無使公務員登載不實之犯意云云。經查：
    (一)被告於偵查中已供稱：「那筆土地是我父親承租，我們兄弟姊妹都有耕種過，
      後來由甲○轉租給他人。租金都是甲○在繳納，我沒繳過租金：：我與甲○沒
      講話已經很久了，沒辦法從甲○那裡拿到契約影本，所以我才跟代書說契約遺
      失。以方便辦理遺產分割登記，租賃契約從我父親與他人簽訂契約以後我都沒
      有保管過。」，又於原審中供稱：「（是否知道土地的事情甲○在處理？）知
      道，還有黃彩鑾、黃永助在處理。」，更於本院審理時供稱：「我委託賴坤志
      律師辦理繼承登記事宜，賴律師事務所一位助理順便幫我寫補發這份租約的申
      請書，（再）由我自己拿去送件（申請補發）」云云，並有該申請書影本（見
      偵查卷第十五頁）附卷可稽；再參酌該申請書影本下方嘉義市西區區公所收文
      字號右側，記載有「0000000」號之電話號碼，被告於本院審理時復自
      承該電話號碼係其家中之電話號碼無訛，足見該申請書應確係被告本件親自持
      向嘉義市西區區公所申請補發租約，再由收文之承辦公務員向被告詢問聯絡電
      話號碼後，由被告告知方記載於該申請書下方收文字號之右側等情，顯足可認
      定本件申請書應係被告親自持向嘉義市西區區公所申請補發租約無疑。
    (二)次核與證人即黃永助於原審中證稱：「我爸爸年紀大了，該土地由我耕作，我
      都有把地租拿給爸爸，因為我經營花店比較忙，就把地還給我爸爸，我爸爸就
      把土地交給鄭黃彩鑾耕作：：」，證人鄭黃彩鑾於原審中亦證稱：「我在該土
      地耕作了十幾年，地租都交給我爸爸，後來因為經營花店忙就沒有做了，就交
      給我媳婦做，做了一年以後我媳婦又不做了，就交給甲○做：：」相符（見原
      審卷第六十一頁），證人即地主蔡林淑桃於原審另案八十八年度家訴字第二六
      號民事案件審理中亦證稱：「我租予黃清福，並沒有退租，黃清福死後，何人
      在做我不清楚，有無再轉租我也不清楚，地租都是甲○替他父親拿來的，因為
      黃清福死後我有去向黃清福的妻子拿稻穀來當租金」屬實，有該筆錄影本附卷
      可稽（見原審卷第四十五頁），此外尚有田租收據十三紙、臺灣嘉南農田水利
      會會員欠繳摧款書二紙、臺灣嘉義地方法院七十七年度水字第一○九四號民事
      裁定一紙等在卷可佐，是嘉義市○○○段一七號、一七之一號之土地，於七十
      二、三年間係由甲○處理，而此一事實亦為被告所明知。
    (三)再被告又於原審調查中亦供稱：「（問：為何不去問租約在那裡？）我於八十
      七年因分家產的事與甲○互相傷害，從此以後我們之間都不說話，我有問黃永
      助、鄭黃彩鸞他們都說不知道。」，且被告既明知嘉義市○○○段一七號、一
      七之一號土地之事宜自七十二年間便由甲○處理，其竟因與甲○之間恩怨，不
      向甲○查詢該地租約之下落，竟逕自向嘉義市西區區公所申請補發，其辯稱不
      知情顯不可採，又其使不知情之承辦人員將此事項登載於職務上所掌之補發租
      約書影本收件簿上，並於該租約影本上加蓋補發之字樣，此有嘉義市西區區公
      所八九嘉市西區經字第七五八○號函及附件附卷可證，本件事證明確，被告犯
      行堪以認定。
    (四)至告訴人及證人黃聰明於原審中所陳稱：「該租約係其等父黃清福於六十七年
      間親自交與甲○，並囑付其要按時繳租」等情，本院斟酌前開地主蔡林淑桃之
      證言及告訴人所提出之租金証明及臺灣嘉南農田水利會會員欠繳摧款書係自七
      十二、三年間開始，倘真如其所述黃清福於六十七年間便將該契約交予甲○並
      由甲○耕種之，則其提出之證明應自六十七、八年間開始，是本院認告訴人及
      黃聰明所言，顯與事理有違，不足採信；另被告所辯稱：「甲○亦有向區公所
      聲請補發」等情，係屬甲○之刑事責任部分，與本案無關，均附此敘明。
二、被告明知系爭三七五租約並未遺失，而委託他人代為書寫「租約遺失」之不實內
    容申請書後，即親自持該不實內容之申請書向嘉義市西區區公所申請補發租約，
    而使承辦之公務員登載於職務上所掌之補發租約書影本收件簿上，並於發給予乙
    ○○之租約影本上登載補發之字樣，核被告所為係犯刑法第二百十四條之使公務
    員登載不實罪。再查被告於八十六年間曾因傷害案件，經臺灣嘉義地方法院判處
    有期徒刑七月，於八十七年十月二十二日始執行完畢，茲於五年內再犯本件有期
    徒刑以上之罪，為累犯，應依刑法第四十七條加重其刑。
三、原審法院認被告罪證明確，予以論罪科刑，固非無見，但查被告僅係委託他人代
    為書寫不實內容之申請書而已，持該內容不實之申請書向嘉義市西區區公所申請
    補發租約使承辦之公務員於職務上所掌之公文書為不實登載者，係被告本人所親
    自為之，並非利用不知情之代書申請補發，即非間接正犯，有如前述，原判決誤
    認被告係利用不知情之代書申請補發而論以間接正犯，容有未洽，被告上訴意旨
    否認犯罪及公訴人上訴意旨謂量刑過輕，指摘原判決不當，雖均無可取，但原判
    決既有可議，自屬無可維持，應由本院將原判決撤銷改判。爰審酌被告之犯罪動
    機並非為一己之私益，因其餘之繼承人並不識字，為辦理遺產之分割，需此文件
    ，遂由其出面申請，而其與甲○於八十六年間亦因家產之爭議而彼此傷害，以致
    被告入獄服刑七月，因此與甲○互不往來而未向甲○詢問租約一事，且其雖否認
    犯行，惟其對於犯罪之情形均據實以告，及其他一切犯罪情狀，量處如原判決所
    科之拘役五十日，並諭知易科罰金之折算標準，以資懲儆。
據上論結，應依刑事訴訟法第三百六十九條第一項前段、第三百六十四條、第二百九
十九條第一項前段，刑法第二百十四條、第四十七條、第四十一條，罰金罰鍰提高標
準條例第一條前段、第二條，判決如主文。
本案經檢察官劉榮堂到庭執行職務。
中      華      民      國    八十九    年      十二    月      十三    日
                                    臺灣高等法院臺南分院刑事第四庭
                                        審判長法官  陳    義    仲
                                              法官  徐    財    福
                                              法官  蔡    崇    義
右正本證明與原本無異。
不得上訴。
                                        法院書記官  陳    明    芬
中      華      民      國    八十九    年      十二    月      十三    日
附錄本案論罪科刑法條全文：
刑法第二百十四條：
明知為不實之事項，而使公務員登載於職務上所掌之公文書，足以生損害於公眾或他
人者，處三年以下有期徒刑、拘役或五百元以下罰金。


司法院資訊處製作；財團法人民間司法改革基金會備份。
